【裁判字號】    94,上易,721
【裁判日期】    950322
【裁判案由】    損害賠償
【裁判全文】
臺灣高等法院民事判決                 94年度上易字第721號
上  訴  人  乙○○
訴訟代理人  盧國勳律師
複代理人    蔡行志律師
上  訴  人  甲○○
上列當事人間損害賠償事件，兩造對於中華民國94年7月14日臺
灣基隆地方法院93年度訴字第181號第一審判決各自提起上訴，
本院於95年3月8日言詞辯論終結，判決如下：
    主  文
兩造上訴均駁回。
第二審訴訟費用由兩造各自負擔。
    事實及理由
一、上訴人乙○○主張：兩造為基隆關稅局同事，素有嫌隙。民
    國90年2月間，上訴人乙○○因查獲三才中藥房以假中藥材
    火麻仁之名大量進口大麻種子案，被任職機關推薦為「九十
    年全國反毒會議」之有功人士並受行政院表揚。詎深諳關稅
    業務之上訴人甲○○知悉該情後，意圖使上訴人乙○○受刑
    事及懲戒處分，明知上訴人乙○○就上開查緝案件並無違法
    情事，仍自同年4月17日起，分別向有權接受申告而開始懲
    戒程序之財政部、關稅總局、基隆關稅局、基隆關稅局五堵
    分局及監察院等提出告發檢舉，誣指上訴人乙○○為線民，
    將中藥材火麻仁查報為大麻種子毒品，藉以邀功受獎，又於
    同年6月26日向台灣基隆地方法院檢察署對上訴人乙○○告
    發圖利、偽造文書等罪嫌，均獲不起訴處分確定。上訴人甲
    ○○不滿上訴人乙○○查緝火麻仁有功受獎，竟意圖散佈於
    眾，於基隆市○○街198巷電線桿上張貼基隆關稅局考績委
    員會選票，並於選票上記載「…乙○○不擇手段搶功升官發
    財，今又運作乙○○競選考績委員會，即使未向下屬挨個威
    脅選票，上下合作考績會再造高潮，已使考績委員會公平公
    正蒙上污穢陰影…」等語，足以毀損上訴人乙○○名譽。上
    訴人甲○○於90年7月17日在其基隆市○○街198巷23號4樓
    住家門口發現龜殼花毒蛇一條，未查明真相即因與上訴人乙
    ○○之宿怨，遽認係上訴人乙○○所採之報復手段，進而意
    圖散佈於眾，於同日同路巷21、23、25、25-1號海關宿舍門
    首，散佈張貼內容為「各位鄰居─因為我和乙○○、陳泰宗
    的訴訟官司，90年7月17日6至7點間，我門前被丟龜殼花毒
    蛇一條…勸乙○○、陳泰宗學學我，花點錢正當打官司，別
    找黑道丟蛇害大家！」之不實公告，足以毀損乙○○名譽。
    甲○○上述行為毀損上訴人乙○○名譽、信用等人格法益甚
    鉅，為此依侵權行為法律關係，請求上訴人甲○○賠償新台
    幣（以下同）0000000元及自93年5月12日準備書狀繕本送達
    翌日起至清償日止按年息5%計算之利息；暨於聯合報、中國
    時報版報頭下方如93年5月12日準備書狀附件所示字型為標
    楷體，字型大小為16之道歉啟事一日。原審判命上訴人甲○
    ○應給付200000元及自93年5月13日起至清償日止，按年息
    5% 計算之利息，而駁回上訴人乙○○其餘請求。上訴人乙
    ○○不服提起上訴，並聲明：1.原判決駁回上訴人乙○○逾
    0000000元部分廢棄。2.前開廢棄部分，上訴人甲○○應再
    給付上訴人乙○○0000000元及自93年5月13日起至清償日止
    按年息5%計算之利息。其就上訴人甲○○上訴部分之答辯聲
    明為：上訴駁回。
二、上訴人甲○○則以：火麻仁與大麻種子之區別，係以是否具
    備發芽活性能力為斷，並非以去殼與否為要件。乙○○與基
    隆關稅局協力以非法令規定標準之去皮殼烘焙條件，連續欺
    騙上訴人與社會大眾，對損害之發生或擴大有重大明顯過失
    。又上訴人乙○○以違反法律、規程之不正方法進行選舉，
    有悖公序良俗不法行為，對損害之發生或擴大有重大明顯過
    失。至上訴人乙○○原指稱甲○○張貼選票毀損其名譽，嗣
    復指陳甲○○於偵查中曾供承「貼公告是陳述考績事實」，
    惟公告並不等於選票，且在無公告為證，上訴人乙○○前後
    所述顯相矛盾。又上訴人甲○○住家門口、雨衣連續被放置
    蛇類，確屬事實，而上訴人甲○○在該處居住十數年，該處
    從未發現蛇類出沒，卻於上訴人甲○○與上訴人乙○○發生
    訴訟、檢舉表揚不公通知日、開會日，發生前開情事，上訴
    人甲○○實係基於合理之懷疑而非單純之臆測，自應有大法
    官會議第509號解釋之適用云云，資為抗辯。其上訴聲明：
    1.原判決不利於上訴人甲○○部分廢棄。2.前開廢棄部分，
    上訴人乙○○在第一審之訴及假執行之聲請均駁回。答辯聲
    明：上訴駁回。
三、查兩造於66年間起即同為基隆關稅局同事。緣上訴人甲○○
    於77年間，因查驗進口假髮貨品未落實開箱查驗，致未查獲
    該批假髮夾帶香皂進口，遭告發，由台灣基隆地方法院檢察
    署檢察官偵查起訴，經台灣基隆地方法院判處有期徒刑10年
    、褫奪公權5年，上訴人甲○○不服向本院上訴，嗣經本院
    於90年12月22日以90年度重上更八字第215號判處無罪確定
    。惟上訴人乙○○曾於前述案件出庭作證，兩造因此有生怨
    隙。而上訴人乙○○於90年2月間，任職基隆關稅局五堵分
    局業務課之分估關員，因查核緝獲三才中藥房假藉中藥材火
    麻仁之名義進口大麻種子毒品案件，由於查獲之數量龐大，
    經基隆關稅局五堵分局推薦為「90年全國反毒會議」表揚反
    毒有功人士並接受行政院表揚。上訴人甲○○知悉該情後，
    竟自90年4月17日起至同年7月27日止，分別向有權接受申告
    而開始行政懲戒程序之財政部、基隆關稅局、基隆關稅局五
    堵分局及監察院等公務機關提出告發檢舉，誣指：「乙○○
    是調查局的線民，將中藥材火麻仁查報為大麻種子毒品，藉
    以邀功受獎。」等不實事項，意圖使李禮義受行政懲戒。復
    於同年6月26日，向台灣基隆地方法院檢察署告發上訴人乙
    ○○因查緝火麻仁案涉有圖利、偽造文書等罪嫌之不實事項
    ，意圖使上訴人乙○○受刑事處分。另上訴人甲○○又於90
    年7月3日，在基隆市○○街198巷巷道電線桿上，張貼財政
    部基隆關稅局91年度選舉考績委員會委員選票影本，並於選
    票上以打字方式記載「... 乙○○不擇手段搶功升官發財，
    今又運作乙○○競選考績委員，即使未向下屬挨個脅票監票
    ，上下合作考績會再造高潮，已使考績委員會公平公正蒙上
    污穢陰影，此一視海關為升官發財玩物... 不知禮義廉恥為
    何物，長官打砲、總務聽門等門、公費買單作為，有使全部
    考績委員被視如一丘之貉... 」、「本人勾選葉明星，為避
    免施壓運作選票，影印存檔，籲請關員留意舞弊」等語，足
    以毀損上訴人乙○○名譽。又上訴人甲○○於90年7月17日
    ，在其位於基隆市○○街198巷23號4樓住處門口發現龜殼花
    毒蛇一條，未究明事實真相，即因宿怨遽認係上訴人乙○○
    報復所為，旋於同日在同路巷21、23、25及25之1號海關宿
    舍門首散布張貼內容為「各位鄰居：因為我和乙○○、陳泰
    宗的訴訟官司，90年7月17日6至7點中間，我門前被丟龜殼
    花毒蛇一條…勸乙○○、陳泰宗學學我，花點錢正當打官司
    ，別找黑道丟蛇害大家！」之不實公告，亦已毀損上訴人乙
    ○○名譽。上開各情業據上訴人乙○○提出檢舉函、申請書
    、補充申請理由書、補充（檢舉）證據書、補充理由書、陳
    情書、90年7月17日公告、載有前開打字註記之選票（見原
    審卷第133至167頁）為證。而上訴人甲○○前開誣告及加重
    誹謗行為業經台灣基隆地方法院以92年度訴字第389號判處
    應執行有期徒刑8月，復經本院以93年度上訴字第1019號上
    訴駁回，此有前開刑事判決在卷可稽（見原審卷一第75至95
    頁、187至195頁），並有該刑事影印卷宗附卷足參。
四、上訴人甲○○雖以前揭情詞置辯，惟查：
（一）(一)財政部基隆關稅局90年8月20日基普人字第90105167號
      函（見原審卷第63至66頁）清楚說明：「（一）關於提報
      乙○○接受反毒表揚部分，經查三才中藥房於90年2月15
      日向本局五堵分局報運自中國大陸進口火麻仁48600公斤
      （報單AW/90/0642/0024），經該分局驗貨員謝發應取樣
      比對中華人民共和國葯典第94頁所載火麻仁之圖鑑，外觀
      相符，惟中葯用者已去除果皮者，因來貨未去皮未烘焙，
      爰於報單加註「帶殼、未烘焙」，及提供該葯典資料，並
      取具代表性貨樣一併附卷轉送該分局進口業務一課一股續
      辦。驗貨員謝發應對報單申報貨名未作成更正，亦未註記
      「未確認」字樣，且已完成電腦檔查驗結果註記「Ｙ」，
      經分估員乙○○審核該報單，因謝員取得之書面資料上火
      麻仁又名HEMP SEED（即大麻種子），有一物雙貨名之情
      形，實有待進一步鑑定貨名之必要，除經多方諮詢行政院
      衛生署中醫葯委員會及該署管制葯品管理局，獲知辨識區
      分大麻種子及火麻仁（亦稱大麻仁），係以來貨是否具有
      發芽活性能力為準，並將涉案貨物檢樣函送法務部調查局
      航業海員調查處，於90年3月20日以（90）航緝字第
      800055號函復鑑定結果：「來貨係大麻種子，且有發芽活
      性能力」終致緝獲本案涉及虛報貨名之違法情事。五堵分
      局於繕具基隆關稅局緝獲重大走私案件簡報時，將分估員
      乙○○及驗貨員謝發應同列為直接查獲之首功人員。（二
      ）關稅總局查緝處鑑於本案係在無密報情形下，查獲全國
      首見第2級24項毒品大麻種子，且數量龐大，有效截毒於
      通關口岸，殊值推薦於「90年全國反毒會議」中接受表揚
      ，因時間急迫，爰傳通知五堵分局，儘速繕擬推薦表，該
      分局原擬捷報乙○○、謝發應兩員接受表揚，惟因名額限
      制一名，經該分局審慎考量結果，乃推薦出力稍多之李義
      犯代表接受表揚，並經電話請示局長核可後，呈報關稅總
      局核轉財政部，層報法務部彙辦，嗣法務部於年5月21 日
      以法90保字第000337號函知李禮經推薦獲選為90年全國反
      毒會議社會各界有功之人士，並於本（90）年6月1日接受
      行政院頒獎表揚，獲獎牌乙幀，並未領有獎金。綜觀五堵
      分局提報乙○○接受反毒表揚之過程並無不當之處。（三
      ）至於五堵分局提報91年度考績委員候選人之方式，經查
      其人選之推薦，係授權總務課課長辦理，經各課推舉人選
      計4名，因考量考績委員職掌多為獎懲案件之核議，而驗
      貨及分估單位人員涉及獎懲案件較多，且為免分散票源，
      爰決定推定驗貨課葉明星、進口業務一課李禮義二員為候
      選人，惟票選結果李員並未當選。五堵分局推舉過程，不
      論於實質或程序上洵無不公情事。」而上訴人甲○○自66
      年起即於財政部基隆關稅局服務，深諳關稅業務，對於前
      開各情當無不知之理。且上訴人乙○○亦經台灣基隆地方
      法院檢察署於90年9月18日以90年度偵字第2690號為不起
      訴處分確定（見原審卷第156至157頁）。又進口前開火麻
      仁之訴外人王政雄、王建元雖經本院以91年度上訴字第
      685 號判決無罪，惟其判決理由亦認查扣之火麻仁均毒品
      危害防制條例及懲治走私條例所列管之大麻種子，但以王
      政雄、王建元二人主觀上不知火麻仁為毒，亦不知具發芽
      活性之火麻仁已改列為毒品危害防制條例所管制之毒品，
      則其主觀上自無犯罪故，而為無罪之諭知（見92年偵續字
      第6號卷141頁所附91年度上訴字第685號刑事判決），足
      認上訴人乙○○及基隆關稅局之處理程序並無違法或不當
      之處。上訴人甲○○辯稱上訴人乙○○以不法手段擴大損
      害，與有過失云云，洵無可取。
（二）次查，上訴人甲○○於92年3月4日偵訊時，經檢察官訊以
      ：「告證4、9、10、11都是你所為？」，上訴人甲○○答
      稱：「沒錯，是我提出檢舉及公告。」（見92年度偵續字
      第6號卷第35頁）而前開告證4、9、10、11即含括本事件
      由甲○○具名之檢舉函、申請書、補充申請理由書、補充
      （檢舉）證據書、補充理由書、陳情書、90年7月17日公
      告、載有打字註記之選票，此觀卷附刑事影印卷宗甚明。
      顯見上訴人甲○○確有檢舉及公告之行為。又90年度偵字
      第4893號告證11即載有打字註記之選票，依上訴人甲○○
      前開供述，足認其就告證11部分已有公開告示之行為。其
      嗣否認有張貼選票情事，並辯稱選票不等於公告，指摘上
      訴人乙○○前述陳述矛盾且未提出所謂「公告」為佐云云
      ，當屬避就之詞，自無足採。
（三）按大法官會議釋字第509號解釋固謂「刑法第310條第1項
      及第2項誹謗罪即係保護個人法益而設，為防止妨礙他人
      之自由權利所必要，符合憲法第23條規定之意旨。至刑法
      同條第3項前段以對誹謗之事，能證明其為真實者不罰，
      係針對言論內容與事實相符者之保障，並藉以限定刑罰權
      之範圍，非謂指摘或傳述誹謗事項之行為人，必須自行證
      明其言論內容確屬真實，始能免於刑責。惟行為人雖不能
      證明言論內容為真實，但依其所提證據資料，認為行為人
      有相當理由確信其為真實者，即不能以誹謗罪之刑責相繩
      ，亦不得以此項規定而免除檢察官或自訴人於訴訟程序中
      ，依法應負行為人故意毀損他人名譽之舉證責任，或法院
      發現其為真實之義務。就此而言，刑法第310條第3項與憲
      法保障言論自由之旨趣並無牴觸。」惟上訴人甲○○與上
      訴人乙○○雖有訴訟糾葛，惟與放置蛇類仍屬二事，尚難
      遽予等同視之。而上訴人甲○○並未能提出任何證據資料
      ，足令人認其有相當理由確信係上訴人乙○○於其住家擺
      放蛇類，其逕行張貼公告指摘乃上訴人乙○○所為，顯屬
      其片面主觀之單純臆測，要難執釋字第509號解釋以卸責
      。
五、按不法侵害他人之身體、健康、名譽、自由、隱私、貞操，
    或不法侵害其他人格法益而情節重大者，被害人雖非財產上
    之損害，亦得請求賠償相當之金額；民法第195條第1項前段
    定有明文。而所謂相當，應以實際加害情形與其名譽影響是
    否重大，及被害者之身分地位與加害人經濟狀況等關係定之
    （最高法院47年台上字第1221號、51年台上字第223號判例
    參照）。上訴人甲○○屢次向相關單位提出告發檢舉或張貼
    公告，指摘上訴人乙○○有違法圖利、偽造文書、不擇手段
    搶功升官、運作考績委員之競選，及放置蛇類等不實情事，
    顯已損害上訴人乙○○之名譽且情節重大。而上訴人乙○○
    迭遭上訴人甲○○詆毀，甚且因而遭致訟累，其精神上自受
    有相當之痛苦。爰審酌本件實際加害情形及兩造同為基隆關
    稅局同事，上訴人乙○○為宜蘭高農畢業，現薦任8職等股
    長，月薪約8萬餘元；上訴人甲○○為海洋學院海洋系物理
    組畢業，現任委任5職等倉棧組課，月薪約4萬5千元左右等
    一切情狀，本院認上訴人李禮義得請求之非財產上損害賠償
    以200000元為適當。
六、綜上所述，上訴人乙○○本於侵權行為法律關係請求上訴人
    甲○○賠償200000元及自93年5月13日起至清償日止按年息
    5% 計算之利息，洵屬有據，應予准許。逾此範圍之請求，
    為無理由，應予駁回。原審就前開應准許部分判命上訴人甲
    ○○如數給付，並駁回上訴人乙○○其餘部分之請求，核無
    違誤。兩造各就其敗訴部分上訴，指摘原判決不當，求予廢
    棄改判，為無理由，應駁回其等上訴。
七、據上論結，本件兩造之上訴，均為無理由，依民事訴訟法第
    449條第1項、第78條，判決如主文。
中    華    民    國    95    年    3     月    22    日
                  民事第一庭審判長法  官  張耀彩
                                  法  官  林金吾
                                  法  官  盧彥如
正本係照原本作成。
不得上訴。
中    華    民    國    95    年    3     月    23    日
                                  書記官  鄭兆璋


司法院資訊處製作；財團法人民間司法改革基金會備份。
